臺灣高等法院臺中分院刑事判決　　　　　　　　　九十二年度上易字第二一六二號
　　上　訴　人　臺灣台中地方法院檢察署檢察官
　　被　　　告　甲○○
右上訴人因被告詐欺案件，不服臺灣台中地方法院九十二年度易字第一九七五號中華
民國九十二年十月二日第一審判決（起訴案號：臺灣台中地方法院檢察署九十二年度
偵字第八七三○號），提起上訴，本院判決如左：
      主  文
上訴駁回。
      理  由
一、公訴意旨係以：被告甲○○明知張明志（經檢察官依開戶資料所載戶籍及通訊地
    址查詢結果，該址為空戶，且無此人之設籍、口卡資料，應係不明人士持偽造之
    身分證以假名開戶）所有之第一銀行北高雄分行帳戶（帳號：00000000
    000號），係供綽號「阿文」不詳姓名年籍之成年男子及其同夥詐騙他人財物
    之用，竟與「阿文」共同意圖為自己不法所有，自民國九十二年三月間起，在臺
    中市火車站附近，由「阿文」將上開張明志帳戶之存摺、印章及取款憑條等物交
    予被告，再由被告依指示前往銀行提領取款憑條所載之金額後交給「阿文」，先
    後提領現金四次，每次被告均分得新台幣（下同）二千元。嗣有案外人乙○○於
    九十二年四月十八日下午二時許，接獲一名女子自稱南區國稅局職員之電話，該
    名女子向乙○○訛稱要退稅九千餘元，並要求乙○○以電話聯絡另名自稱「王科
    長」之人，旋「王科長」即向乙○○訛稱如依其指示操作提款機，即可將退稅款
    項轉入乙○○帳戶，使乙○○陷於錯誤，而於同日下午二時三十分許，依「王科
    長」指示操作提款機，誤將其帳戶內之四萬一千六百元存款，以跨行轉帳方式，
    轉入上開張明志帳戶。乙○○於發覺受騙後，通知第一銀行北高雄分行，該分行
    遂凍結上開張明志帳戶，惟被告仍於九十二年四月二十二日上午十一時許，持「
    阿文」所交付上開張明志帳戶之存摺、印章及取款憑條（其上已記載憑摺支取九
    萬元），前往臺中市○○路二一七號第一銀行北臺中分行，欲提領現金，為該分
    行職員察覺有異而報警當場查獲，並扣得上開張明志帳戶之存摺、印章及取款憑
    條等物，而認被告與「阿文」共同涉有刑法第三百三十九條第一項之詐欺取財罪
    嫌。
二、按犯罪事實應依證據認定之，無證據不得認定犯罪事實；不能證明被告犯罪者，
    應諭知無罪之判決，刑事訴訟法第一百五十四條第二項、第三百零一條第一項分
    別定有明文。其次，共同正犯以二人以上對於犯罪，有意思聯絡及行為之分擔始
    能成立；對於他人已成立之犯罪，而為與犯罪之實施或完成不生影響之行為，除
    合於其他犯罪構成要件成立他罪外，不成立該罪之共犯；刑法上之從犯，以在他
    人實施犯罪行為前或實施中，予以助力，為構成要件，若於他人犯罪完成後為之
    幫助，除法律別有處罰規定，應依其規定論處罪刑外，尚難以從犯之例相繩（最
    高法院八十四年台上字第六一一號判決、二十八年上字第一一五六號判例意旨參
    照）。再者，刑法第三百三十九條第一項詐欺取財罪之成立，以意圖為自己或第
    三人不法所有，以詐術使人將本人或第三人之物交付為構成要件。因此，行為人
    施用詐術之行為，如已使人陷於錯誤，而將財物交付，其犯罪即屬完成。
三、本件公訴人認被告與「阿文」共同涉犯詐欺取財罪嫌，無非以被告自承依「阿文
    」指示前往銀行提款、被害人乙○○之指述、卷附取款憑條及扣案之張明志帳戶
    存摺、印章等為其主要論據。訊之被告固承認曾於右揭時地，受「阿文」委託，
    持上開張明志帳戶之存摺、印章及取款憑條，前往銀行提領現金交予「阿文」，
    每次分得二千元至五千元不等之事實，惟堅決否認有何與「阿文」共同詐欺取財
    之犯行，辯稱：九十二年三月間，伊從花蓮到臺中找工作，在火車站遇到「阿文
    」，「阿文」問伊想不想賺錢，因為沒有生活費，所以同意幫「阿文」前往銀行
    領錢，伊不知道帳戶內金錢之來源，也沒有參與「阿文」或其同夥詐欺取財之犯
    行等語。
四、經查：
  (一)起訴書犯罪事實欄雖記載被告自九十二年三月間起，持「阿文」交付之張明志帳
    戶存摺、印章及取款憑條，前往銀行提款已有四次（不包括為警查獲當次），然
    卷內並無任何證據足以證明被告該四次所提領者，乃「阿文」或其同夥詐騙他人
    所得之款項（即此四筆款項並未有被害人出面指述係遭詐騙而轉帳），自無從認
    定被告該四次提款之行為構成任何犯罪，先予敘明。
  (二)被害人乙○○所指：九十二年四月十八日下午二時許，伊接到一名小姐自稱是南
    區國稅局職員，說要退稅九千多元，叫伊打電話給「王科長」，「王科長」叫伊
    依照他的指示操作提款機，後來伊發現自己帳戶裡面的錢，都轉到張明志的帳戶
    等情，有上開張明志帳戶存摺第二頁影本附卷可稽（見偵卷第一五頁），堪信為
    真實；惟此僅足以證明該名女子與自稱「王科長」之人，有共同假借退稅名義，
    向被害人乙○○詐欺取財之事實，尚無從據以推斷被告與該二人間，事前有詐欺
    取財之共同謀議，而推由該二人實施犯罪，或被告有參與部分詐欺取財犯罪之行
    為。換言之，依被害人乙○○之指述，並無從認定被告與其他人有詐欺取財之犯
    意聯絡或行為分擔。
  (三)又被害人乙○○既已於九十二年四月十八日，依照「王科長」指示操作提款機，
    誤將自己帳戶內之四萬一千六百元存款，跨行轉入上開張明志帳戶內，則自此時
    起，該筆四萬一千六百元款項即處於該名女子及「王科長」或其同夥之實力支配
    範圍內，是該名女子及「王科長」之詐欺取財犯行即屬已完成（既遂）；至其二
    人事後是否提領該筆款項、何時提領、如何提領等，則僅屬犯罪完成後處理犯罪
    所得財物之問題，對犯罪之實施或完成不生影響。
  (四)本件依被告所述及卷附取款憑條所示（見偵卷第一三頁），被告係於九十二年四
    月二十二日，持「阿文」所交付張明志帳戶之存摺、印章及取款憑條，前往第一
    銀行北臺中分行欲提領前揭九萬元款項，因該時「王科長」等人詐欺取財犯行已
    屬既遂，有如前述，則被告所為應屬詐欺取財犯罪完成後幫助提領贓款之問題，
    而難論以詐欺取財罪之共同正犯或幫助犯。
五、綜上所述，公訴人所舉證據，僅能證明被告有於他人詐欺取財犯罪完成後，幫助
    提領贓款之行為，惟此種行為依照前揭說明，尚不成立詐欺取財罪之共同正犯或
    幫助犯。此外，復查無其他積極證據足以證明被告確有公訴人所指與「阿文」共
    同詐欺取財之犯行，亦不成立幫助詐欺取財犯行，本件即屬不能證明被告犯罪，
    原審依法為被告無罪之諭知，核無不合。檢察官上訴意旨略以：查第一銀行北高
    雄分行張明志帳戶依開戶資料所載戶籍及通訊地址查詢結果，該址為空戶，且無
    此人之設籍、口卡資料，顯係不明人士持偽造之身分證以假名開戶，再依本件被
    害人乙○○遭詐騙匯款之情節觀之，堪認張明志帳戶係詐騙集團（「阿文」、「
    自稱南區國稅局職員之小姐」、「王科長」均為成員之一）用以指示被害人匯款
    之人頭帳戶，帳戶內之其他款項當為其他被害人遭詐騙而轉入者，原審僅因未有
    其他被害人出面指述係遭詐騙而轉帳，即認並非「阿文」或其他同夥詐騙他人所
    得之款項，已有悖離經驗法則。況存款戶於金融機構開設乙種存款帳戶，二者間
    即成立消費寄託關係，依民法第六百零三條之規定，其金錢於交付該金融機構時
    ，所有權即已移轉為該金融機構所有。查張明志帳戶之全部款項既已混合，不能
    識別，本無從區分被告自白之自九十二年三月間起，持「阿文」交付之張明志帳
    戶存摺、印章及取款憑條，前往銀行提款四次之款項係哪位被害人之匯款，原審
    卻因此認定被告該四次提款之行為未構成任何犯罪，似有誤會。又衡諸典型詐騙
    集團之分工方式，其電話詐騙人員與取款人原本就不同，然均係完成詐欺取財犯
    罪不可或缺之行為，原判決豈能僅以被告事前未與該名女子與自稱「王科長」之
    人就詐欺取財共同謀議，並假借退稅名義向被害人施詐，即認定被告與其他人無
    詐欺取財之行為分擔，甚至推論彼時「王科長」等人詐欺取財犯行已屬既遂，被
    告所為屬於犯罪完成後幫助提領贓款之問題，對犯罪之實施或完成不生影響，而
    難論以詐欺取財罪之共同正犯或幫助犯，更因此判決被告無罪，原審理由不合法
    則，甚為顯然，本件原審判決認事用法既有違誤，請將原判決撤銷，更為適當合
    法之判決云云。惟查被告已於偵、審中一再陳稱伊不知道帳戶內金錢之來源，也
    沒有參與「阿文」或其同夥詐欺取財之犯行，且無其他證據足資證明被告與「自
    稱南區國稅局職員之小姐」及「王科長」二人間，事前有詐欺取財之共同謀議，
    而推由該二人實施犯罪，或被告有參與部分詐欺取財犯罪之行為，縱使「阿文」
    與「自稱南區國稅局職員之小姐」及「王科長」等人確屬詐騙集團成員，亦不得
    單以被告曾依「阿文」指示前往提款乙節，即逕推論被告亦為共犯之一，又被害
    人因行為人施用詐術之行為陷於錯誤而交付財物，則行為人之詐欺取財行為即屬
    完成，縱行為人尚未取得財物，亦無礙其罪名之成立，是被害人乙○○既已因「
    自稱南區國稅局職員之小姐」、「王科長」等人之詐騙行為而以轉帳匯款方式交
    付財物，則於被害人轉帳匯款斯時，該「自稱南區國稅局職員之小姐」及「王科
    長」等人之詐欺取財行為已然完成，被告事後為「阿文」取款之行為，已非屬在
    他人犯罪行為實施前或實施中給予精神或物質上助力之行為，自亦無從論以幫助
    詐欺罪，原審認事用法，核無違誤，檢察官上訴指摘原審判決不當為無理由，應
    予駁回。
六、據上論斷，應依刑事訴訟法第三百六十八條，判決如主文。
本案經檢察官丙○○到庭執行職務。
中      華      民      國　  九十三     年      一      月    十三     日
                                   臺灣高等法院臺中分院刑事第三庭
                                         審判長法  官　陳　朱  貴
                                               法　官  廖  柏　基
                                               法　官  劉　連　星
右正本證明與原本無異。
不得上訴。
                                               書記官  李  妍  嬅
中      華      民      國　  九十三     年      一      月    十四     日
                                                              　　　　　Ｆ
